臺灣彰化地方法院民事判決
109年度訴字第335號
原      告  唐文章  


被      告  陳世德  
            唐惠詩  


上列當事人間請求分割共有物事件，本院於民國110年3月25日言
詞辯論終結，判決如下：
    主  文
兩造共有坐落彰化縣○○市○○段○○○地號、面積七十一平方公尺土
地分歸原告單獨所有，原告應按如附表「應補償被告金額」欄所
示金額補償被告。
訴訟費用由兩造按附表「訴訟費用負擔比例」欄所示比例負擔。
    事實及理由
壹、程序方面：被告陳世德、唐惠詩經合法通知，未於最後言詞
    辯論期日到場，核無民事訴訟法第386條各款所列情形，爰
    依原告之聲請，由其一造辯論而為判決。
貳、實體事項：
一、原告起訴主張：兩造共有坐落彰化縣○○市○○段000地號土地
    （下稱系爭土地），應有部分比例詳如附表所示，原告曾向
    被告陳世德表示協議分割並洽購其應有部分，但因被告陳世
    德係繼承其母之遺產，該遺產需清償遺產債務，致未能出售
    而由債權人強制執行拍賣，無人應買而撤銷執行；被告唐惠
    詩則因未住於住居所而無法協議分割。系爭土地並無因使用
    目的而不能分割之情形，共有人間亦未訂有不分割之期限，
    系爭土地總面積僅71平方公尺，其上有原告單獨所有之同段
    521建號建物一棟，希望以原物分割之方式，由原告取得系
    爭土地全部所有權，以使房、地所有權均歸於原告，再以價
    金補償其他兩位共有人等語。並聲明：如主文所示。
二、被告陳世德、唐惠詩未於言詞辯論期日到場，亦未提出書狀
    作任何聲明或陳述。
三、本院之判斷：
    按各共有人，除法令另有規定外，得隨時請求分割共有物；
    但因物之使用目的不能分割或契約訂有不分割之期限者，不
    在此限，民法第823條第1項定有明文。次按共有物之分割，
    依共有人協議之方法行之。分割之方法不能協議決定，或於
    協議決定後因消滅時效完成經共有人拒絕履行者，法院得因
    任何共有人之請求，命為下列之分配：一、以原物分配於各
    共有人。但各共有人均受原物之分配顯有困難者，得將原物
    分配於部分共有人。二、原物分配顯有困難時，得變賣共有
    物，以價金分配於各共有人；或以原物之一部分分配於各共
    有人，他部分變賣，以價金分配於各共有人。以原物為分配
    時，如共有人中有未受分配，或不能按其應有部分受分配者
    ，得以金錢補償之。以原物為分配時，因共有人之利益或其
    他必要情形，得就共有物之一部分仍維持共有，民法第824
    條第1、2、3、4項定有明文。第按分割共有物，除應斟酌各
    共有人之意願、利害關係及共有物之性質外，尚應斟酌分得
    部分所得利用之價值、經濟效用等原則。且裁判分割共有物
    ，屬形成判決，法院定共有物之分割方法，固應斟酌當事人
    之聲明及上開事項等，而本其自由裁量權為公平合理之分配
    ，但並不受當事人聲明、主張或分管約定之拘束（最高法院
    84年度台上字第1538號、93年度台上字第1797號、94年度台
    上字第1768號判決參照）。另按民事訴訟法第280條第3項規
    定，當事人對於他造主張之事實，已於相當時期受合法之通
    知，而於言詞辯論期日不到場，亦未提出準備書狀爭執者，
    準用第1項之規定，亦即視同自認原告主張之事實。經查：
　㈠原告主張系爭土地（面積71平方公尺、屬員林都市計畫之住
    宅區），為兩造共有，權利範圍如附表所示，兩造並無不分
    割之約定，亦無因物之使用目的而不能分割之情事，惟兩造
    無法達成分割協議等事實，有土地登記第一類謄本、彰化縣
    員林市公所函在卷可證（見本院卷第31至35頁）。而被告等
    既於相當時期經合法通知，而未於言詞辯論期日到場，亦未
    提出書狀作何聲明或陳述以為爭執，依前開說明，自視同自
    認本件原告所主張之前開事實。是原告所主張前開事實，自
    堪信為真實，則原告請求就系爭土地為裁判分割，自屬有據
    。
　㈡查系爭土地坐落於彰化縣員林市四平街16巷內，其上有原告
    所有彰化縣○○市○○段000○號建物一棟（門牌號碼為彰化縣○○
    市○○街00巷0號），為二層樓水泥結構建物，單層樓之登記
    面積為42平方公尺一事，此有建物登記第一類謄本在卷可考
    （見本院卷第59頁），而系爭土地僅71平方公尺，系爭土地
    之建蔽率為60％，有彰化縣員林市公所函文在卷可參（見本
    院卷第35頁），足見系爭土地未坐落建物之部分應為法定空
    地，無法再供建築使用，分歸任一共有人均難謂公平，且系
    爭土地如以全體共有人各取得部分原物之分割方式，將造成
    土地與建物所有權分歸不同人，徒生建物所有人使用系爭土
    地之權源爭議。是本院審酌上情，及原告表示以原物分配與
    原告，並願以價金補償被告2人之方式，認可保共有物完整
    不予細分，房、地產權可歸於單純一致，不論日後利用或出
    售均屬有利；再經估價鑑定之方式，可獲致與市價相當的價
    金，並由未分得土地之共有人按應有部分比例分配價金，對
    兩造均屬公平。故本院認應將系爭土地全部分歸原告所有，
    並由原告以價金補償其餘被告，應得兼顧全體共有人即兩造
    之公平性，並使系爭土地之經濟效益得以發揮，應屬適當，
    爰予採用。
　㈢本院囑託佳駒不動產估價師聯合事務所鑑定被告等就系爭土
    地應有部分之價值為何，經鑑定人實地調查鄰近地價，並根
    據土地及建物之產權關係、周邊土地交易之市場性、土地開
    發使用條件、里鄰環境、交通情況、公共設施、經濟發展及
    鄰近地區未來發展趨勢等因素，以比較法比較當地不動產市
    場類似條件之土地成交情形，認系爭土地每坪單價應為新臺
    幣（下同）34,700元，故被告2人之應有部分價值均各為124
    ,226元等節（見估價報告書）。本院審酌上開鑑定意見核與
    系爭土地之通常利用方法，及主管機關依不動產估價師法第
    19條第1 項規定訂定之不動產估價技術規則並無違背，且該
    估價師領有不動產估價師證照，具不動產鑑價之專業，與兩
    造無利害關係，其鑑定方法已屬客觀公正，且就影響價格因
    素之擇定及加權調整幅度，亦無違反經驗法則或顯然錯誤之
    情事，因認前開佳駒不動產估價師聯合事務所出具之估價報
    告，當屬可採。
　㈣因此，經審酌系爭土地之前揭使用現況及四鄰土地情形，並
　　考量系爭土地之經濟效用、分得土地之利用價值及全體共有
    人之公平利益等一切情狀，認系爭土地分歸原告單獨所有，
    並應分別補償被告陳世德124,226元、補償被告唐惠詩124,2
    26元，應屬適當。
四、綜上所述，系爭土地依其使用目的並非不能分割，共有人間
    亦無不為分割之約定，然迄未能協議分割，從而，原告本於
    共有人之地位，起訴請求分割系爭土地，即屬有據。本院審
    酌系爭土地之使用現況及四鄰土地情形，並考量系爭土地之
    建地經濟效用、分得土地之經濟效益、利用價值及全體共有
    人之公平利益等一切情狀，認系爭土地分歸原告單獨所有，
    並以附表所示金額補償被告2人，符合土地分割之經濟效用
    及共有人全體之利益，核屬適當而公允之分割方案，爰判決
    如主文第1、2項所示。
五、末按因共有物分割、經界或其他性質上類似之事件涉訟，由
    敗訴當事人負擔訴訟費用顯失公平者，法院得酌量情形，命
    勝訴之當事人負擔其一部，民事訴訟法第80條之1定有明文
    。系爭土地分割方法係本院考量全體共有人利益，認以原告
    所提出之分割方法予以分割，應屬可採，可見兩造均同受其
    利。惟審酌原告及被告2人為三親等之血親關係，親屬關係
    密切，本件訴訟程序合法通知被告2人，被告等均未曾出庭
    亦未具狀為任何陳述，堪信原告主張被告2人就系爭土地之
    分割事宜非無協商可能，然始終避不見面、不為處理，致遲
    未能達成分割協議，原告始提起本件訴訟裁判分割等情，應
    屬信實。則爰依前揭規定，就訴訟費用命由兩造按附表所示
    「訴訟費用負擔比例」欄比例負擔。
六、本件為判決基礎之事證已臻明確，兩造其餘之攻擊或防禦方
    法及所用之證據，經本院斟酌後，認為均不足以影響本判決
    之結果，爰不逐一論列，附此敘明。
七、訴訟費用負擔之依據：民事訴訟法第80條之1。 
中　　華　　民　　國　　110 　年　　4 　　月　　26　　日
　　　　　　　　　 民事第二庭    法　官　王姿婷
以上正本係照原本作成。　　　　　　　　　
如對判決上訴，應於判決送達後20日內向本院提出上訴狀。如委
任律師提起上訴者，應一併繳納上訴審裁判費。
中　　華　　民　　國　　110 　年　　4 　　月　　26　　日
                                書記官  吳曉玟
附表：
編號 共有人 應有部分比例 訴訟費用負擔比例 應補償被告金額（新臺幣） １ 唐文章 3分之2 3分之1  ２ 陳世德 6分之1 3分之1 124,226元 ３ 唐惠詩 6分之1 3分之1 124,226元